【裁判字號】    99,台上,6664
【裁判日期】    991028
【裁判案由】    違反公職人員選舉罷免法
【裁判全文】
最高法院刑事判決            九十九年度台上字第六六六四號
上  訴  人  台灣高等法院台中分院檢察署檢察官
被      告  王棠
            孫志強
上列上訴人因被告等違反公職人員選舉罷免法案件，不服台灣高
等法院台中分院中華民國九十九年三月十六日第二審更審判決（
九十八年度重選上更(三)字第一二三號，起訴案號：台灣台中地方
法院檢察署九十四年度選偵字第二九、四一、六七號），提起上
訴，本院判決如下：
    主  文
原判決撤銷，發回台灣高等法院台中分院。
    理  由
本件原判決以公訴意旨略稱：被告王棠為現任台中縣神岡鄉公
所秘書，係第十五屆台中縣神岡鄉鄉長登記第一號之候選人，為
求能夠順利當選，基於投票行賄之概括犯意，先於民國九十四年
十月初某日下午二時許，與有犯意聯絡之神岡鄉公所專員即被告
孫志強，共同前往該鄉○○村○○路六三五號劉金福住處，向有
投票權之劉金福賄選。二人進屋後，即由孫志強將攜帶之「杉林
溪評級頭等獎茶葉禮盒」一盒（一盒二罐，每罐約半斤，共價值
約新台幣〈下同〉一千三百元）交付予劉金福，王棠則在旁請
劉金福於選舉期間多多支持、幫忙拉票，劉金福則基於投票受賄
之犯意，予以應允而收受之。王棠、孫志強復於翌日上午九時
許，由劉金福帶領，共同前往該鄉○○村○○路二八五號有投票
權之游偉雄住處，由孫志強將所攜帶之上開茶葉禮盒一盒交予游
偉雄，王棠則在一旁請求游偉雄於選舉期間多多支持、拉票、
於選舉時投其一票，游偉雄亦基於投票受賄之犯意，予以應允而
收受之。未幾，適有投票權之林豐億進入游偉雄住處，王棠乃
承前開犯意，指示孫志強再至車上取來茶葉禮盒一盒交予林豐億
，王棠則在一旁請求林豐億於選舉期間多多支持、拉票、於選
舉時投其一票，林豐億亦基於投票受賄之犯意，予以應允而收受
之（劉金福、游偉雄、林豐億三人均經職權不起訴處分）。王
棠又基於上開犯意，於同年十月二十五日二十時許，攜帶一盒價
值約四百五十元之水果禮盒，前往該鄉○○村○○路八十三號張
清傳（業經第一審判處有期徒刑二月、緩刑二年確定）住處，向
具有投票權之張清傳賄選，請其於九十四年十二月三日投票時予
以支持。張清傳即以投票受賄之犯意，予以默許而收受之。因認
被告王棠、孫志強均涉有違反九十四年十一月三十日修正前公
職人員選舉罷免法第九十條之一第一項之投票行賄罪嫌云云。惟
經審理結果，認不能證明被告王棠、孫志強犯罪，乃撤銷第一
審關於其二人部分之科刑判決，改判諭知被告等二人無罪。固非
無見。
惟查：（一）審理事實之法院對於被告有利及不利之證據，應一
律注意，詳為調查，綜合全案證據資料，本於經驗法則以定其取
捨，並將取捨證據及得心證之理由於判決內詳為說明，方為適法
。本件證人劉金福、游偉雄及林豐億等三人（下稱：劉金福等三
人）迭於偵、審中指證被告王棠、孫志強於九十四年十月初，
以賄選之犯意，分別交付其三人「杉林溪評級頭等獎茶葉禮盒」
各一盒，彼等亦基於投票受賄之意思應允收受，且劉金福提出已
開封之茶葉一罐，游偉雄提出茶葉禮盒包裝袋、外盒各一個及已
開封之茶葉一罐，林豐億提出茶葉禮盒包裝袋、外盒各一個及未
開封之茶葉二罐扣案為憑。另證人張志全於調查時證稱：印製有
杉林溪字樣之茶葉罐及印有頭等獎之包裝禮盒、手提袋，係其姐
張翠玲向伊等購買，有一部分經張翠玲親自取貨，另一部分以託
運方式送至張翠玲豐原住處；證人張崇帆亦證稱：所提示照片之
特殊包裝茶葉禮盒，是張翠玲向伊長子張志全及次子張志成購買
的，張志全及張志成所言與事實相符；證人張翠玲並證稱：伊有
購買王棠競選用之背心、衣物各等語，有相關卷證資料可稽（
見原判決第七至十二頁、第六七號選偵卷第七至十七頁）。原判
決固說明：被告等二人被訴向劉金福賄選部分，除證人劉金福之
證述外，並無其他補強之證據；被訴由劉金福帶領向游偉雄、林
豐億賄選部分，因證人劉金福、林豐億就何人先到游偉雄家中之
供述有異，而扣案之茶葉禮盒包裝袋、外盒及罐裝茶葉，係游偉
雄等三人自行提出，無從證明其來源為何，且劉金福、游偉雄均
支持被告王棠之競選對手劉八郎並為其樁腳，林豐億與游偉雄
又是鄰居往來密切，衡情被告等二人自無帶行賄之禮授敵以柄之
理。另證人張崇帆、張志全之調查筆錄雖有前揭記載，但該二證
人於第一審均為不同之證述，上開調查筆錄所記載之陳述不具有
較可信之特別情況，依刑事訴訟法第一百五十九條之二之規定，
應排除其證據能力，因認不能證明被告等二人有前述賄選犯行云
云。但本件相關供述證據，除證人劉金福等三人及張崇帆、張志
全父子外，被告孫志強亦於偵查中坦承有陪同王棠拜訪劉金福
等三人尋求支持，並於檢察官提示扣案之茶葉禮盒照片時，坦陳
：伊不記得有無帶扣案之茶葉禮盒去劉金福、游偉雄家中，但確
有於九十四年十月或十一月間，在王棠競選總部看過與扣案證
物相同之茶葉禮盒，該茶葉禮盒是人家贊助的等語（見第四一號
選偵卷第三六、三七頁）。如被告孫志強所供不虛，綜合該被告
前述自白及其他證據資料相互參佐，何以不能據以認定劉金福等
三人之指證為真實可信，而非故意虛構賄選事實用以誣陷被告，
原審並未詳加斟酌，於判決理由內明白論斷，遽行判決，難謂無
應調查之證據未予調查及判決理由不備之違法。（二）原判決以
張崇帆、張志全於第一審均表示調查筆錄係調查人員所自行製作
，非其二人之本意，且經原審勘驗錄音光碟結果，非唯被詢問人
與簽名者有不同之情形，亦與筆錄內容並不相同，且其間穿插閒
聊、中斷等製作不嚴謹之情形，就調查筆錄之製作及證人等陳述
之真義觀察，顯無具有較可信之特別情況，而足以取代審判中交
互詰問之可信性保證，因而排除張崇帆、張志全在調查中所為證
述之證據能力。惟依原審勘驗筆錄之記載，固可看出調查員在製
作筆錄時，有穿插閒聊、中斷情事，但亦顯示張崇帆、張志全在
製作調查筆錄時，並未受到外力之壓迫而可以任意陳述；即第一
審勘驗其二人之錄音光碟，亦認定：張志全確有由調查員詢問後
，再經張志全作答之一問一答方式製作筆錄，並無施以強暴脅迫
情事（見第一審卷第四七、四八頁、第一審判決第十、十一頁）
。且張崇帆於第一審陳稱：當天作筆錄時，兩個兒子都在場，筆
錄是同時製作，張志成有說要改張志全的筆錄，調查員有讓他改
等語（見同上卷第一五六、一五七頁），如果無訛，足見證人張
崇帆、張志全確有經調查員詢問並製作筆錄，且調查筆錄亦經張
崇帆、張志全二人，及其親屬即在場人張志成在筆錄上簽名確認
無誤。又依張志全調查筆錄之錄音內容所示，在調查員繕打製作
筆錄內容時，除製作筆錄之調查員外，另有一名聲音低沈之人以
「嗯」之聲音為回應，且該人請求更改筆錄關於「要求要包裝漂
亮以便送人」等字句，調查員亦依其請求將「以便送人」等字刪
除（見第一審卷第四七、四八頁），佐以張志全於第一審證稱：
當天作筆錄時，弟弟張志成有在場，筆錄有些內容是張志成所說
，是弟弟要求更改筆錄等語（見同上卷第一六三頁）。對照以觀
，可見製作張志全之調查筆錄時，張志成亦在場陪同，勘驗光碟
中聲音低沈以「嗯」之聲音回應者，即係張志成無訛。而張崇帆
、張志全於法院審理時，因知悉其證述內容可能關係姐姐、女兒
張翠玲涉嫌賄選，及影響張翠玲所支持之被告等二人之刑責，難
免有所考量，且張崇帆、張志全在調查中之陳述，復為證明本件
犯罪事實存否所必要，是就其二人在調查中之陳述與審判中之陳
述相比較，綜合以上客觀情況觀察，能否僅因調查筆錄在製作形
式上有欠嚴謹，即全盤否定其實質之真實性，認調查中之陳述不
具有較可信之特別情況，非無研求之餘地。原判決未詳為勾稽，
遽排除張崇帆、張志全在調查中所為證述之證據能力，於法亦有
未洽。（三）證人陳世宏於原審法院前審證稱：「我是經營菸酒
、泡麵、飲料的批發。他（指劉金福）說要找黃江平，因為選舉
的關係，需要確認他支持的對象，想瞭解黃江平在王棠競選總
部擔任何種職務，有無決定權，以便決定要支持劉八郎或王棠
」、「他談到游偉雄之組織有一千二百票的實力，地方選舉如果
跟他說好，他如果支持就可以當選，所以要我打電話給黃江平，
看他要支持誰」、「我主動問他這四個人，哪個人較適合？他說
都不合格，我問為什麼，他說王棠把都市計畫都劃在自家附近
，劉八郎是自己的親叔叔，他來拜訪三次，王棠來拜訪一次，
一次怎能跟三次相比，他也說這種選舉都要提前（錢）來講，他
說的『提前（錢）』究竟是哪個前（錢），我不清楚」、「他說
如果不跟他配合，就算王棠當選，也要把他拉下來，如果劉八
郎當選，而沒有照原來條件的話，也要把他拉下來，因他手中都
有他們不法的證據」等語（見原審上訴卷第九四至九六頁），原
判決亦採認陳世宏此部分證詞（見原判決第五、六頁），依陳世
宏上開供述，即令劉八郎是劉金福親叔叔，但劉金福於九十四年
十月初，似仍存有藉支持特定候選人當選以獲利之心態，尚未決
定選舉時支持何人，則被告等二人是否因劉金福當時存有此種心
態，遂透過黃江平引介，攜帶茶葉禮盒挖取劉金福等三人之票源
而前往行賄，即有再詳加審認之餘地。原判決未斟酌及此，遽認
被告不致向劉金福等三人送禮，尚嫌速斷。檢察官上訴意旨執以
指摘，為有理由。應認原判決仍有撤銷發回之原因。
據上論結，應依刑事訴訟法第三百九十七條、第四百零一條，判
決如主文。
中    華    民    國  九十九  年    十    月  二十八  日
                      最高法院刑事第三庭
                          審判長法官  林  增  福  
                                法官  張  清  埤  
                                法官  陳  世  雄  
                                法官  何  菁  莪  
                                法官  韓  金  秀  
本件正本證明與原本無異
                                      書  記  官  
中    華    民    國  九十九  年   十一   月    二    日
                                                      K

司法院資訊處製作；財團法人民間司法改革基金會備份。
